【裁判字號】    98,訴,444
【裁判日期】    990211
【裁判案由】    營利事業所得稅
【裁判全文】
臺中高等行政法院判決
                                       98年度訴字第444號
                                      99年2月4日辯論終結
原      告  祐盛營造有限公司
代  表  人  甲○○
輔  佐  人  丙○○
訴訟代理人  江燕鴻  律師
被      告  財政部臺灣省中區國稅局
代  表  人  乙○○
訴訟代理人  丁○○
上列當事人間因營利事業所得稅事件，原告不服財政部中華民國
98年9月28日台財訴字第09800364100號訴願決定，提起行政訴訟
。本院判決如下︰
    主  文
原告之訴駁回。
訴訟費用由原告負擔。
    事實及理由
一、程序事項：本件被告代表人於訴訟繫屬中由趙榮芳變更為乙
    ○○，業經乙○○聲明承受訴訟，合先敘明。
二、事實概要：緣原告95年度營利事業所得稅結算申報，列報其
    他收入新臺幣（下同）0元，經被告查得其漏報保險賠償收
    入4,979,015元，乃核定其他收入4,979,015元及全年所得額
    6,831,803元，應補稅額1,413,288元，並另按所漏稅額1,24
    4,794元裁處0.8倍罰鍰995,835元。原告不服，申請復查，
    未獲變更，向財政部提起訴願，遭駁回，遂提起本件行政訴
    訟。
三、本件原告主張：
  (一)按行政罰法第1條本文及第7條第1項之規定，現代法治國家
    基於「有責任始有處罰」之原則，對於違反行政法上義務之
    處罰，應以行為人主觀上有可非難性及可歸責性為前提，如
    行為人主觀上並非出於故意或過失情形，應無可非難性及可
    歸責性，且現代民主法治國家對於行為人違反行政法上義務
    欲加以處罰時，應由國家負證明行為人有故意或過失之舉證
    責任。或有謂司法院釋字第275號解釋，曾有行政罰適用「
    推定過失原則」之解釋意旨，然查，基於「基本權最有利原
    則」，有關人民基本權之保障，法律規範有不同規定時，應
    適用最有利於人民之條款，故自95年2月5日「行政罰法」施
    行後，「推定過失原則」之適用，即應不復存在（參見吳庚
    大法官著，行政法之理論與實用，第九版，第487至488頁）
    。本件被告並未能提出任何證據證明原告漏報營造綜合理賠
    金4,979,015元係出於故意或過失，是被告所為罰鍰處分顯
    無理由，應予撤銷。
  (二)退萬步言，縱認採推定過失原則，本件原告亦無過失，查原
    告公司之現任法定代理人甲○○係於94年12月21日，自原負
    責人徐茂修及股東洪鄉、尤佩貞、梁清祥、徐久惠等人受讓
    原告公司之股權，並約定徐茂修等人若有以祐盛公司名義開
    立之全部銀行帳戶，除業已交接予甲○○使用外，應於94年
    12月21日前結束，並提供銷戶證明書予甲○○，另為讓徐茂
    修等人領取原承攬案件嗣後退回之保固款、保證金等金額，
    特保留乙存帳戶一個（復華銀行-斗信分行、帳號：0000-00
    -00000-0-0）供渠等運用，惟徐茂修等人應於每月月底將帳
    戶內餘額告知甲○○以利入帳，且俟各該保固款、保證金全
    部領回後，徐茂修等人應將該帳戶銷戶，並讓甲○○知悉（
    參見股權讓渡契約書第10條第5款），是原負責人徐茂修等
    人於轉讓祐盛公司股權時，除保留上開復華銀行斗信分行之
    帳戶外，應結束所有以祐盛公司開立之銀行帳戶。孰知，徐
    茂修等人，竟未告知甲○○，私自保留祐盛公司於臺灣銀行
    斗六分行之帳戶，並擅自領取明台產物保險股份有限公司（
    以下簡稱為明台保險公司）於95年度匯入該帳戶之營造綜合
    理賠金4,979,015元，嗣因被告裁處原告補繳該筆漏報之稅
    款及罰鍰後，原告始知有該帳戶及該筆理賠金之存在。故原
    告於得知上情後，即立即委由律師分別於97年7月4日、97年
    11月13日、97年11月27日共三次發函原祐盛公司之股東洪鄉
    、尤佩貞、梁清祥、徐久惠等人（徐茂修已過世，故無從追
    究其民、刑事責任），告知渠等之作為，除應負民事損害賠
    償責任外，恐亦涉刑事詐欺、侵占罪嫌。且原祐盛公司股東
    洪鄉寄給原告之斗六永安郵局第00201號存證信函內亦載稱
    ：「上開由本人委託陳永同先生領取之保險金，係本人於股
    權轉讓之前所發生工程因水災受損之理賠金，經核應與貴公
    司無關‧‧‧。」等語，就該筆理賠金係由洪鄉委託陳永同
    盜領等情亦坦承不諱，益證系爭理賠金係徐茂修等人刻意隱
    瞞並盜領，原告未有故意或過失。是以，本件原告係屬刑事
    犯罪之被害人，於接獲被告之裁處書前，根本無從知悉有上
    開理賠金匯入該遭徐茂修等人所刻意隱瞞之臺灣銀行斗六分
    行帳戶之情事，且該筆理賠金亦係遭徐茂修等人所盜領。從
    而，原告顯無訴願決定書所稱之「應注意、能注意、而未注
    意，顯有過失」等情事，原告就原處分所列之違章事實，並
    無故意或過失等情。並聲明求為判決撤銷訴願決定、復查決
    定及原處分。
四、被告則以：
  (一)全年所得額部分：
    1.本件原告係經營房屋建築營造業，95年度營利事業所得稅
      結算申報，列報其他收入0元，經被告查得其漏報保險賠
      償收入4,979,015元，乃核定其他收入4,979,015元，全年
      所得額6,831,803元。原告不服，申經被告復查決定駁回
      。原告仍不服，提起訴願略以：其前任負責人及股東洪鄉
      等人稱，漏列之保險金收入係委由股東陳永同領取，然係
      伊等於股權轉讓前所發生之水災受損理賠金，尚與原告無
      涉，且理賠金之所以未申報，係因理賠金所給付之雲林縣
      政府「施厝寮大排潰堤修復工程」，其災損（6,869,015
      元）大於理賠收入（4,979,015元），依據財政部68年9月
      8日台財稅第36284號函釋，係屬無庸申報，自應無漏報之
      情事云云，資為爭議。經財政部訴願決定以：(一)本件原告
      是屬法律上獨立人格之法人，是雖於95年1月6日變更登記
      負責人及股東，惟其法人人格並不因而有所影響。原告承
      攬雲林縣政府「施厝寮大排潰堤修復工程」，工期自94年
      12月15日至95年12月26日止，原告負責人及股東變更登記
      後，原告仍應概括承受該工程相關對外各項權利、義務，
      況原告於96年5月24日申報95年度營利事業所得稅，亦已
      列報該已完工程之收入、成本及損益。(二)「施厝寮大排潰
      堤修復工程」因95年5月26日發生豪大雨，致該工程受損
      。原告與明台產物保險股份有限公司訂有營造工程財物損
      失險，經該公司依原告之水災損失清單所列損失金額理算
      賠償金額計4,979,015元，有該工程營造綜合保險單、營
      造綜合保險賠償接受書、水災損失清單、理算表及課稅資
      料歸戶清單附原處分卷可稽，惟原告於辦理95年度營利事
      業所得稅結算申報時漏未列報該項賠償收入，是被告核定
      其他收入4,979,015元並無不合。(三)財政部68年9月8日台
      財稅第36284號函，係就營利事業遭受災害損失及取得保
      險賠償收入有無分別列帳申報釋疑，惟不論災害損失是否
      已列帳申報，其損失金額之多寡，仍應按行為時所得稅法
      第24條第1項前段、第35條及營利事業所得稅查核準則第
      102條第1款、第2款第3目等規定，依據有關帳據核實認定
      。若災害損失未列帳申報，原告自應提供已投入在建工程
      （材料、人工、費用、外包工程等）之明細、相關憑證或
      證明，俾憑核實認定。經查系爭「施厝寮大排潰堤修復工
      程」，於95年5月26日發生豪大雨後，原告未將該在建工
      程之受損部分轉列災害損失，經被告以97年12月30日中區
      國稅法一字第0970051445號函，請原告提供該工程截至水
      災損失發生日95年5月26日在建工程明細，及其他未於95
      年度列帳之災害損失相關憑證或證明供核，迄未提示。又
      查系爭工程相關進貨發票及憑證（包含水災前已投入在建
      工程之損失），業經結轉為當年度之營業成本，有原告95
      年度工程收入及成本分析表、已完工程成本分析表、明細
      分類帳等影本資料附原處分卷可稽。按水災損失之在建工
      程性質，應予轉正為其他損失，惟原告未能提供水災損失
      在建工程明細，且95年度營利事業所得稅結算申報係屬查
      帳案件，若無列帳以外之災害損失相關憑證，水災損失之
      在建工程轉正其他損失並未影響全年所得額及課稅所得額
      之計算，是被告核定其他收入4,979,015元及全年所得額
      6,831,803元均無不合，原告所訴核無足採，乃予維持。
    2.有關漏報保險賠償收入（其他收入）4,979,015元部分及
      全年所得額之核定，原告未具訴訟理由。然查本件原告承
      攬雲林縣政府「施厝寮大排潰堤修復工程」，工期自94年
      12月15日至95年12月26日止，原告負責人及股東變更登記
      後，原告仍應概括承受該工程相關對外各項權利、義務。
      「施厝寮大排潰堤修復工程」因95年5月26日發生豪大雨
      ，致該工程受損。原告與明台產物保險股份有限公司訂有
      營造工程財物損失險，經該公司依原告之水災損失清單所
      列損失金額理算賠償金額計4,979,015元，有該工程營造
      綜合保險單、營造綜合保險賠償接受書、水災損失清單、
      理算表及課稅資料歸戶清單附原處分卷可稽，惟原告於辦
      理95年度營利事業所得稅結算申報時漏未列報該項賠償收
      入，是被告核定其他收入4,979,015元並無不合。次查系
      爭「施厝寮大排潰堤修復工程」，於95年5月26日發生豪
      大雨後，原告未將該在建工程之受損部分轉列災害損失，
      經被告以97年12月30日中區國稅法一字第0970051445號函
      ，請原告提供該工程截至水災損失發生日95年5月26日在
      建工程明細，及其他未於95年度列帳之災害損失相關憑證
      或證明供核，迄未提示。又查系爭工程相關進貨發票及憑
      證（包含水災前已投入在建工程之損失），業經結轉為當
      年度之營業成本，有原告95年度工程收入及成本分析表、
      已完工程成本分析表、明細分類帳等影本資料附原處分卷
      可稽。按水災損失之在建工程性質，應予轉正為其他損失
      ，惟原告未能提供水災損失在建工程明細，且95年度營利
      事業所得稅結算申報係屬查帳案件，若無列帳以外之災害
      損失相關憑證，水災損失之在建工程轉正其他損失並未影
      響全年所得額及課稅所得額之計算，是被告核定其他收入
      4,979,015元及全年所得額6,831,803元均無不合，原告所
      訴，核無足採，本部分應予維持。
  (二)罰鍰部分：
    1.原告95年度營利事業所得稅結算申報，經被告查得其漏報
      賠償收入4,979,015元及利息收入259元，致漏報所得額4,
      979,274元及所得稅額1,244,794元，原告主張前任負責人
      及股東於94年12月21日轉讓股權與現任負責人，依股權讓
      渡契約書，前任負責人及股東等人若有以原告名義開立之
      帳戶，應於94年12月21日前提供銷戶證明予現任負責人，
      惟前任負責人竟另私自保留原告於臺灣銀行斗六分行之帳
      戶，並擅自領取明台產物保險股份有限公司於95年度匯入
      之營造綜合理賠金4,979,015元，嗣被告裁處其補繳稅款
      及罰鍰後，始得知有該筆理賠金，其非出於過失甚明云云
      。申經被告復查決定以，查原告前任負責人及股東於94年
      12月21日與現任負責人簽訂股權讓渡契約書，並於95年1
      月6日辦理變更登記，依所得稅法第110條第1項、經濟部
      63年11月18日商第29523號函釋及行政法院50年度判字第1
      10號判例，其公司之法人人格並不因內部負責人之變更而
      有所影響，原告對外各項權利、義務，於負責人變更後，
      依然存續不變。原告所提示之股權讓渡契約書，亦已明定
      前後任股東、負責人之私權法律關係，有關前任負責人私
      自保留原告帳戶並擅自領取營造綜合理賠金乙節，得依其
      約定或相關法律規定辦理。惟前後任股東、負責人為自然
      人，核與公司有別，又法人與自然人之權利義務各異，自
      不得混淆與替代。次查原告已依「施厝寮大排潰堤修復工
      程」工程契約書規定，自開工日起，至預定竣工日止，投
      保營造保險，嗣於災害損失發生後，即向保險公司報備辦
      理出險，並報請雲林縣政府及負責監造之睿裕工程顧問有
      限公司展延工期，有原告95年6月15日祐盛（95）字第095
      0615號、睿裕工程顧問有限公司95年6月26日睿裕字第095
      000371號、雲林縣政府95年6月20日府工水字第095006047
      3號函附卷可稽。原告已將該工程列入95年度已完工程，
      申報營利事業所得稅收入、成本及損益，卻未列報災害損
      失之保險賠償收入，原告對理賠事由應注意、能注意、而
      未注意，顯有過失。末查系爭工程相關進貨發票及憑證（
      含水災前已投入在建工程之損失），原告已列報於營業成
      本項下，而賠償收入4,979,015元漏未列報，依財政部68
      年9月8日台財稅第36284號函釋，損失已申報而收入漏未
      申報，漏報之賠償收入部分應補稅及送罰。是賠償收入漏
      未申報之部分，加計漏報利息收入259元，原核定按漏報
      所得額4,979,274元所漏稅額1,244,794元裁處0.8倍罰鍰9
      95,835元並無違誤，駁回其復查之申請。原告仍不服，除
      執前詞爭執，並訴稱略以：對於違反行政法上義務之處罰
      ，應以行為人主觀上有可非難性及可歸責性為前提，如行
      為人主觀上並非出於故意或過失情形，應無可非難性及可
      歸責性。行政罰法生效後，「推定過失原則」之適用，即
      應不復存在。本件原告係屬刑事犯罪之被害人，於接獲被
      告裁處書前，無從知悉有上開營造綜合理賠金4,979,015
      元匯入遭徐茂修（原告前任負責人）等人所隱瞞之臺灣銀
      行斗六分行帳戶之情事，且該筆理賠金亦遭徐茂修等人所
      盜領，從而，原告未列報災害損失之保險賠償收入，並無
      過失云云，資為爭議。訴經財政部訴願決定以，依原告提
      示之「施厝寮大排潰堤修復工程」工程契約書第6頁，訂
      有自開工日起，至預定竣工日止，需依約投保營造保險。
      原告亦將該工程列入95年度已完工程，申報（96年5月24
      日）營利事業所得稅收入、成本及損益。95年5月26日發
      生豪大雨，致該工程受損，原告當即「注意」應否依約向
      保險公司辦理出險相關事宜。原告前任負責人及股東雖於
      94年12月21日轉讓股權與現任負責人，惟爾後工程之進行
      、災害損失之發生及相關理賠之可能，原告難謂不知情，
      原告對理賠事由應注意、能注意、而未注意，與有過失。
      縱前任負責人私自保留原告帳戶並擅自領取營造綜合理賠
      金乙節屬實，「現任負責人」或為原告所稱「刑事犯罪之
      被害人」，惟自然人與法人之權利義務各異，原告之法人
      人格並不因內部負責人之變更而有所影響，原告對外各項
      權利、義務，於負責人變更後，依然存續不變。原告前後
      任股東、負責人之私權法律關係，應依其股權讓渡契約書
      及相關法律規定辦理。是原告漏未申報賠償收入4,979,01
      5元，另漏報利息收入259元，共計漏報所得額4,979,274
      元，被告按所漏稅額1,244,794元，裁處0.8倍罰鍰995,83
      5元，並無不合，原告所訴，核無可採，本部分原處分亦
      應予維持。
    2.原告復提本件行政訴訟略謂：行政罰法施行後，「推定過
      失原則」之適用，即應不復存在。被告未能提出任何證據
      證明原告漏報營造綜合理賠金4,979,015元，係出於故意
      或過失。原告之現任法定代理人甲○○係於94年12月21日
      自原負責人徐茂修及股東洪鄉、尤佩貞、梁清祥、徐久惠
      等人受讓股權，前任負責人及股東等人若有以原告名義開
      立之帳戶，除業已交接予甲○○使用外，應於94年12月21
      日前提供銷戶證明予甲○○，惟前任負責人竟另私自保留
      原告於臺灣銀行斗六分行之帳戶，並擅自領取明台產物保
      險股份有限公司於95年度匯入之營造綜合理賠金4,979,01
      5元，嗣被告裁處其補繳稅款及罰鍰後，始得知有該帳戶
      及該筆理賠金之存在，原告旋即3次發函前股東洪鄉、尤
      佩貞、梁清祥、徐久惠等人（徐茂修已過世，故無從追究
      其民、刑事責任），告知渠等之作為，除應負民事損害賠
      償責任外，恐亦涉刑事詐欺、侵占罪嫌。是以，本件原告
      係屬刑事犯罪之被害人，且該筆理賠金亦係遭徐茂修等人
      所盜領，原告無過失云云。
    3.然查原告承包雲林縣政府「施厝寮大排潰堤修復工程」，
      工期自94年12月15日至95年12月26日止。原告已將「施厝
      寮大排潰堤修復工程」之收入、成本及損益列入95年度已
      完工程，於96年5月24日完成營利事業所得稅結算申報。
      依原告提示該工程之工程契約書第6頁，訂有自開工日起
      ，至預定竣工日止，需依約投保營造保險。95年5月26日
      發生豪大雨，致該工程受損，原告當即「注意」應否依約
      向保險公司辦理出險相關事宜。原告前任負責人及股東雖
      於94年12月21日轉讓股權與現任負責人，惟爾後工程之進
      行、災害損失之發生及相關理賠之可能，原告難謂不知情
      ，原告對理賠事由應注意、能注意、而未注意，與有過失
      。縱前任負責人私自保留原告帳戶並擅自領取營造綜合理
      賠金乙節屬實，「現任負責人」或為原告所稱「刑事犯罪
      之被害人」，惟自然人與法人之權利義務各異，原告之法
      人人格並不因內部負責人之變更而有所影響，原告對外各
      項權利、義務，於負責人變更後，依然存續不變。原告前
      後任股東、負責人之私權法律關係，應依其股權讓渡契約
      書及相關法律規定辦理。是原告漏未申報賠償收入4,979,
      015元之部分，加計漏報利息收入259元，被告按漏報所得
      額4,979,274元所漏稅額1,244,794元，裁處0.8倍罰鍰995
      ,835元並無不合，原告並無新事證復執前詞爭執，所訴殊
      無可採等語，資為抗辯。並聲明求為判決駁回原告之訴。
五、兩造之爭點為原告公司股權移轉，股東及負責人均有變更，
    其後原公司負責人以其保留之公司帳戶，領取原告公司承攬
    工程因水災獲得之保險賠償金，原告能否以該保險賠償金係
    遭原任負責人盜領，改組後負責人不知已獲保險公司賠償，
    無從申報該筆所得為由，主張原告無故意過失，不應補稅及
    處罰？
六、按「營利事業所得之計算，以其本年度收入總額減除各項成
    本費用、損失及稅捐後之純益額為所得額。」及「凡遭受不
    可抗力之災害損失，受有保險賠償部分，不得列為費用或損
    失。」「納稅義務人已依本法規定辦理結算申報，但對依本
    法規定應申報課稅之所得額有漏報或短報情事者，處以所漏
    稅額兩倍以下之罰鍰。」分別為行為時所得稅法第24條第1
    項前段及第35條及第110條第1項所明定。次按「一凡遭受地
    震、風災、水災、火災、旱災、蟲災及戰禍等不可抗力之災
    害損失，受有保險賠償部分，不得列為費用或損失。二前款
    災害損失‧‧‧應於事實發生後之次日起15日內，檢具清單
    及證明文件報請該管稽徵機關派員勘查‧‧‧其未受保險賠
    償部分，並依下列規定核實認定‧‧‧(三)商品、原料、物料
    、在製品、半製品及在建工程等因災害而變質、損壞、毀滅
    、廢棄，有確實證明文據者，應依據有關帳據核實認定。」
    為營利事業所得稅查核準則（以下簡稱查核準則）第102條
    第1款、第2款第3目所規定。又「營利事業之災害損失未報
    經勘查核定‧‧‧如損失已申報而收入漏未申報時‧‧‧漏
    報之賠償收入部分應補稅及送罰。」亦經財政部68年9月8日
    台財稅第36284號函釋在案，經查財政部上開解釋符合上開
    法律之規定，被告自得予以援用。再按「納稅義務人於稽徵
    機關進行調查或復查時未提示該項帳簿文據或雖提示而有不
    完全者，稽徵機關應依所得稅法第83條第2項規定時間命其
    提示或補正，如經過規定時間，而納稅義務人仍不遵照提示
    或補正者，稽徵機關始得依同條第1項後段規定，依查得之
    資料或同業利潤標準，核定其所得額。」最高行政法院亦著
    有61年度判字第198號判例可參。本件原告係經營房屋建築
    營造業，95年度營利事業所得稅結算申報，列報其他收入0
    元，經被告查得其漏報保險賠償收入4,979,015元，乃核定
    其他收入4,979,015元，全年所得額6,831,803元、應補稅額
    1,413,288元，並另按所漏稅額1,244,794元裁處0.8倍罰鍰
    995,835元。
七、原告不服，主張原告公司前任負責人及股東於94年12月21日
    轉讓股權與現任負責人及現股東，依股權讓渡契約書約定，
    前任負責人及股東等人若有以原告名義開立之帳戶，應於94
    年12月21日前提供銷戶證明予現任負責人，惟前任負責人竟
    另私自保留原告於臺灣銀行斗六分行之帳戶，並擅自領取明
    台產物保險股份有限公司於95年度匯入之營造綜合理賠金4,
    979,015元，嗣被告裁處原告補繳稅款及罰鍰後，始得知有
    該筆理賠金，其非出於過失甚明。且據其前任負責人及股東
    洪鄉等人稱，漏列之保險金收入係委由股東陳永同領取，該
    保險賠償金係股權轉讓前所發生之水災受損理賠金，與原告
    無涉，對於違反行政法上義務之處罰，應以行為人主觀上有
    可非難性及可歸責性為前提，如行為人主觀上並非出於故意
    或過失情形，應無可非難性及可歸責性。行政罰法生效後，
    「推定過失原則」之適用，即應不復存在。本件原告係屬刑
    事犯罪之被害人，於接獲被告裁處書前，無從知悉有上開營
    造綜合理賠金4,979,015元匯入遭徐茂修（原告前任負責人
    ）等人所隱瞞之臺灣銀行斗六分行帳戶之情事，且該筆理賠
    金亦遭徐茂修等人所盜領，是原告未列報災害損失之保險賠
    償收入，並無過失，且理賠金之所以未申報，係因理賠金所
    給付之雲林縣政府「施厝寮大排潰堤修復工程」，其災損（
    6,869,015元）大於理賠收入（4,979,015元），依據財政部
    68年9月8日台財稅第36284號函釋，係屬無庸申報，自應無
    漏報之情事云云。
八、查原告承攬雲林縣政府「施厝寮大排潰堤修復工程」，工期
    自94年12月15日至95年12月26日止。該工程因95年5月26日
    發生豪大雨，致工程受損。原告與明台保險公司訂有營造工
    程財物損失險，經該保險公司依原告之水災損失清單所列損
    失金額理算賠償金額計4,979,015元，有被告提出原告向其
    申報之該工程營造綜合保險單、營造綜合保險賠償接受書、
    水災損失清單、理算表及課稅資料歸戶清單可稽（本院卷第
    70頁至第74頁），並為原告所不爭。惟原告於辦理95年度營
    利事業所得稅結算申報時，漏未列報該項賠償收入，此有原
    告該年度營利事業所得稅申報書申報「其他收入為0元」可
    證（本院75頁）。查行為時所得稅法第24條第1項前段及第
    35條、營利事業所得稅查核準則第102條第1款、第2款第3目
    等規定，在建工程等因災害而變質、損壞、毀滅、廢棄，應
    依據有關帳據核實認定。本件經被告以97年12月30日中區國
    稅法一字第0970051445號函請原告提供系爭「施厝寮大排潰
    堤修復工程」截至水災損失發生日95年5月26日在建工程明
    細，及其他未於95年度列帳之災害損失相關憑證或證明供核
    ，原告於98年1月6日收受上開書函，亦有被告提出上開書函
    及雙掛號回執影本附卷可按（本院第76頁及第77頁）原告迄
    未提示，已據被告陳明在卷，並為原告所是認。按系爭工程
    相關進貨發票及憑證（包含水災前已投入在建工程之損失）
    ，業經結轉為當年度之營業成本，依水災損失之在建工程性
    質，應予轉正為其他損失。原告未能提供水災損失在建工程
    明細，且95年度營利事業所得稅結算申報係屬查帳案件，若
    無列帳以外之災害損失相關憑證，水災損失之在建工程轉正
    其他損失並未影響全年所得額及課稅所得額之計算。至於財
    政部68年9月8日台財稅第36284號函，係就營利事業遭受災
    害損失及取得保險賠償收入有無分別列帳申報釋疑，惟不論
    災害損失是否已列帳申報，其損失金額之多寡，仍應按首揭
    規定，依據有關帳據核實認定。若災害損失未列帳申報，原
    告自應提供已投入在建工程（材料、人工、費用、外包工程
    等）之明細、相關憑證或證明，俾憑核實認定。經查系爭「
    施厝寮大排潰堤修復工程」，於95年5月26日發生豪大雨後
    ，相關進貨發票及憑證（包含水災前已投入在建工程之損失
    ），業經結轉為當年度之營業成本，有原告95年度工程收入
    及成本分析表、已完工程成本分析表、明細分類帳等影本資
    料附原處分卷可稽，並均為原告所不爭。按水災損失之在建
    工程性質，應予轉正為其他損失，惟原告未能提供水災損失
    在建工程明細，且95年度營利事業所得稅結算申報係屬查帳
    案件，若無列帳以外之災害損失相關憑證，無法由其帳載資
    料認定其有無將已獲保險賠償之材料列入成本，經被告以97
    年12月30日中區國稅法一字第0970051445號函，請原告提供
    該工程截至水災損失發生日95年5月26日在建工程明細，及
    其他未於95年度列帳之災害損失相關憑證或證明供核，原告
    迄未提示，從而，原告主張系爭雲林縣政府「施厝寮大排潰
    堤修復工程」，其災損（6,869,015元）大於保險理賠收入
    （4,979,015元），依據財政部68年9月8日台財稅第36284號
    函釋，係屬無庸申報云云，並未提出證據證明其損失確大於
    保險賠償，自難採據。末查原告是屬法律上獨立人格之法人
    ，「查公司負責人變更，經主管機關核准變更登記時，該新
    登記之負責人在法律上即生對抗第三人之效力。但公司之法
    人人格並不因內部負責人之變更而有所影響，如本於法律對
    公司本身原有之處分，仍應依法予以執行。」為經濟部63年
    11月18日經商第29523號函釋在案。又「法人為法律之獨立
    人格者，其與法人代表人之自然人，係各別之權利義務主體
    ，不容混為一談。」最高行政法院亦著有50年度判字第110
    號判例可參。是原告雖於95年1月6日變更登記負責人及股東
    ，惟其法人人格並不因而有所影響。本件原告承攬雲林縣政
    府「施厝寮大排潰堤修復工程」，工期自94年12月15日至95
    年12月26日止，原告負責人及股東變更登記後，該工程相關
    對外各項權利、義務，仍屬原告之權責。況依原告提示之「
    施厝寮大排潰堤修復工程」工程契約書第6頁，訂有自開工
    日起，至預定竣工日止，需依約投保營造保險（附於本院第
    82頁）。原告亦將該工程列入95年度已完工程，於96年5月
    24日申報營利事業所得稅收入、成本及損益（附於本院卷第
    80頁）。則95年5月26日發生豪大雨，致該工程受損，原告
    現任負責人當即應「注意」有否依約向保險公司辦理出險相
    關事宜。原告前任負責人及股東雖於94年12月21日轉讓股權
    與現任負責人及股東，惟爾後工程之進行、災害損失之發生
    及相關理賠之可能，原告之現任負責人非不能查悉，原告之
    現任負責人對理賠事由應注意、能注意、而未注意，亦顯有
    過失。縱前任負責人私自保留原告帳戶並擅自領取營造綜合
    理賠金乙節屬實，「現任負責人」或為原告所稱「刑事犯罪
    之被害人」，惟自然人與法人之權利義務各異，原告之法人
    人格並不因內部負責人之變更而有所影響，原告對外各項權
    利、義務，於負責人變更後，依然存續不變；況所得稅法第
    22條規定：「會計基礎，凡屬公司組織者，應採用權責發生
    制，其非公司組織者，得因原有習慣或因營業範圍狹小，申
    報該管稽徵機關採用現金收付制。」是依上開法律之規定，
    公司營利事業所得稅之申報係採權責發生制，原告於承攬工
    程發生水災，保險公司依約應負賠償責任之時起，即有申報
    所得之義務，並非自將保險賠償金交付新任負責人時，始有
    申報義務。從而，原告請求傳訊其公司變更登記前之股東，
    證明系爭保險賠償款，係原股東領取，非現任股東領取乙節
    ，即無傳訊之必要，併予明。原告前後任股東、負責人之
    私權法律關係，應依其股權讓渡契約書及相關法律規定辦理
    ，不影響原告申報營利事業所得稅之公法上義務。本件原告
    漏未申報賠償收入4,979,015元，另漏報利息收入259元，共
    計漏報所得額4,979,274元，被告核定應補稅額1,413,288元
    （計算式：原申報全年所得1,178,554元＋調減營業成本673
    ,975元＋保險賠償之其他收入4,979,015元，核定原告全年
    收入6,831,803元×25%稅率－稅率差距10,000元＝1,697,95
    0元－已納稅額284,662元＝1,413,288元），就其中所漏稅
    額1,244,794元裁處0.8倍罰鍰計995,835元，並無違法，訴
    願決定予以維持，亦無不合。原告訴請撤銷為無理由，應予
    駁回。至兩造其餘主張，因與本件判決結果不生影響，爰不
    予一一論述，併此敘明。
九、據上論結，本件原告之訴為無理由，依行政訴訟法第195條
    第1項後段、第98條第1項前段，判決如主文。
中    華    民    國    99    年    2     月    11    日
                臺中高等行政法院第三庭
                          審判長法  官  王  茂  修
                                法  官  莊  金  昌
                                法  官  林  金  本
以上正本證明與原本無異。
如不服本判決，應於判決送達後20日內向本院提出上訴書狀，其
未表明上訴理由者，應於提起上訴後20日內向本院提出上訴理由
書（須依對造人數附具繕本）；如於本判決宣示或公告後送達前
提起上訴者，應於判決送達後20日內補提上訴理由書（須附繕本
）。未表明上訴理由者，逕以裁定駁回。
中    華    民    國    99    年    2     月    11    日
                                書記官  許  騰  云


司法院資訊處製作；財團法人民間司法改革基金會備份。
